【裁判字號】    98,易,3461
【裁判日期】    990212
【裁判案由】    業務侵占
【裁判全文】
臺灣臺中地方法院刑事判決              98年度易字第3461號
公  訴  人  臺灣臺中地方法院檢察署檢察官
被      告  丙○○
上列被告因業務侵占案件，經檢察官提起公訴（98年度偵緝字第
2203號），於本院準備程序，被告就被訴事實為有罪之陳述，經
本院告知簡式審判程序意旨，並聽取當事人之意見後，經合議庭
裁定改行簡式審判程序，本院判決如下：
    主    文
丙○○所犯如附表所示之罪，各處如附表所示之刑，應執行有期
徒刑拾月，如易科罰金，以新臺幣壹仟元折算壹日。
    犯罪事實
一、丙○○前曾犯侵占等罪，經臺灣高等法院臺中分院判處有期
    徒刑1年2月、2月，並定其應執行刑為有期徒刑1年2月確定
    ，於民國96年5月1日縮刑期滿假釋出監，所餘刑期付保護管
    束，並於同年6月23日保護管束期滿，假釋未經撤銷，視為
    執行完畢。丙○○受僱於好民眾瓦斯有限公司（下稱好民眾
    公司），擔任送貨員之職務，負責收送瓦斯（桶）、瓦斯推
    銷業務及向客戶收取貨款之工作，為從事業務之人。詎丙○
    ○竟基於為自己不法所有之犯意，於97年9月間，分別向如
    附表各編號所示之客戶收取總金額為新臺幣（下同）130,
    410元之瓦斯價金後，侵占入己，未交付好民眾公司入帳處
    理。嗣經好民眾公司發覺有異，始查知上情。
二、案經好民眾公司訴由臺中市警察局第一分局移請臺灣臺中地
    方法院檢察署檢察官偵查起訴。
    理    由
一、按除被告所犯為死刑、無期徒刑、最輕本刑為3年以上有期
    徒刑之罪或高等法院管轄第一審案件者外，於刑事訴訟法第
    273條第1項程序進行中，被告先就被訴事實為有罪之陳述時
    ，審判長得告知被告簡式審判程序之旨，並聽取當事人、代
    理人、辯護人及輔佐人之意見後，裁定進行簡式審判程序；
    除簡式審判程序及簡易程序案件外，第一審應行合議審判，
    刑事訴訟法第273之1條第1項、第284條之1分別定有明文。
    查本件被告丙○○所犯係死刑、無期徒刑、最輕本刑為3年
    以上有期徒刑或高等法院管轄第一審案件以外之罪，並於本
    院行準備程序時就被訴事實為有罪之陳述，本院合議庭依前
    揭規定，經評議結果，裁定改由受命法官獨任行簡式審判程
    序。又簡式審判程序之證據調查，依刑事訴訟法第273條之2
    規定，不受同法第159條第1項審判外陳述排除之限制，再被
    告對於卷內之各項證據，亦不爭執證據能力，故卷內所列之
    各項證據，自得作為證據，合先敘明。
二、上揭犯罪事實，業據被告丙○○於偵訊及本院審理時均坦承
    不諱，核與告訴代理人甲○○於警詢之指訴、證人潘幸子、
    賴國涼、謝雅雯、陳怡君及江淑玲於警詢、偵查中之證述情
    節均相符，復有告訴人公司之營利事業登紀證有本1份、各
    該客戶之收款切結書影本8張、金鼎牛肉麵店簽收單影本4紙
    及付款簽收簿影本1份等在卷可稽。足徵被告自白因有其他
    證據可補強，且查與事實相符，足予憑採。本案事證明確，
    被告犯行已經證明，應依法論科。
三、又按業務侵占罪為即成犯，於持有人將持有他人之物變易為
    所有之意思時，即行成立，並以因執行業務而持有他人之物
    為前提，被告丙○○係好民眾公司之業務人員，兼負收送瓦
    斯（桶）、瓦斯推銷及收取貨款之業務，故其所收取之款項
    ，即為被告基於業務上關係所持有之物，被告以易持有為所
    有之意思侵占入己，核其所為，均係犯刑法第336條第2項之
    業務侵占罪。又按集合犯係指犯罪構成要件之行為，依其本
    質、犯罪目的或社會常態觀之，常具有反覆、繼續為之之特
    性，此等反覆實行之行為，於自然意義上雖係數行為，但依
    社會通念，法律上應僅為一總括之評價，法律乃將之規定為
    一獨立之犯罪類型，而為包括一罪。故犯罪是否包括一罪之
    集合犯，客觀上，應斟酌其法律規定文字之本來意涵、實現
    該犯罪目的之必要手段、社會生活經驗中該犯罪實行常態及
    社會通念等；主觀上，則視其是否出於行為人之一次決意，
    並秉持刑罰公平原則，加以判斷（最高法院97年度臺上字第
    873號、97年度臺上字第1060號、97年度臺上字第1400號判
    決要旨參照）。依上揭說明，刑法第336條第2項之業務侵占
    罪立法者在預定之構成要件類型上，並無反覆實施始能成立
    該罪，已難為業務侵占罪係屬集合犯之認定；且本件被告所
    為如附表所示之歷次業務侵占犯行，皆係在其各次收受現金
    後，始進而分別為各該次之業務侵占行為，主觀上自難認係
    出於一次決意；況其多次業務侵占之行為，依一般社會通念
    ，亦認應為數罪之評價，始符刑罰公平原則。檢察官起訴書
    認被告所犯如附表所示之各次業務侵占犯行，應視為一接續
    行為論以一罪，容有誤會，此業經蒞庭檢察官當庭更正，附
    此敘明。是被告所犯如附表所示之各次業務侵占犯行，均屬
    犯意各別，行為不同，應分論併罰。
四、復查被告前有犯罪事實欄所載之前科，甫於96年6月23日保
    護管束期滿執行完畢，有臺灣高等法院被告前案紀錄表及在
    監在押全國紀錄表在卷可稽。其受徒刑之執行完畢後，5年
    以內故意再犯本件有期徒刑以上之罪，為累犯，應依刑法第
    47條第1項規定加重其刑。又按刑之量定，為求個案裁判之
    妥當性，法律固賦予法院裁量權，但此項裁量權之行使，除
    應依刑法第57條之規定，審酌行為人及其行為等一切情狀，
    為整體之評價，並應顧及比例原則與平等原則，使罪刑均衡
    ，輕重得宜，以契合社會之法律感情。刑法第59條規定犯罪
    之情狀可憫恕者，得酌量減輕其刑，其所謂「犯罪之情狀」
    ，與同法第57條規定科刑時應審酌之一切情狀，並非有截然
    不同之領域，於裁判上酌減其刑時，應就包括刑法第57條所
    列舉之10款事項等犯罪一切情狀，予以全盤考量，審酌其犯
    罪有無可憫恕之事由，如有無特殊之原因與環境，在客觀上
    足以引起一般同情，以及宣告法定低度刑，是否猶嫌過重等
    ，以為判斷。被告業務侵占之行為，固值非難，惟被告自始
    坦承犯行，侵占款項非鉅，且業與好民眾公司達成和解，並
    已依和解條件償還部分款項，此有本院98年度司中調字第
    1696號調解程序筆錄1份在卷可佐（附於本院卷第37頁），
    被告目前擔負家計重責大任，現在穩定工作，此有其在職證
    明書1份在卷可稽，而刑法第336條第2項業務侵占罪之法定
    刑有期徒刑部分為6月以上5年以下有期徒刑，觀諸被告上開
    犯罪情狀，本院認為縱科以被告上開法定最輕之有期徒刑6
    月，仍嫌過重，被告在客觀上顯非不可憫恕，爰依刑法第59
    條之規定，就被告所犯如附表所示之各次犯行，均酌量減輕
    其刑，並依刑法第71條第1項之規定，先加後減之。
五、爰審酌被告丙○○身為業務從業人員，原應本於忠實誠信關
    係，不得任意侵占業務上持有之金錢，竟一時沈迷於職棒簽
    賭，而心生貪念，侵占應繳回公司之財物，使好民眾公司受
    有財產損害，其行為已嚴重破壞保護信賴他人之誠信利益，
    實屬不該，兼衡酌被告犯罪之手段及方法，侵占款項非鉅，
    暨其犯後已知坦承犯行，與告訴人達成和解，犯後態度尚稱
    良好等一切情狀，量處如主文所示之刑，又被告所犯併罰之
    數罪均得易科罰金，所定應執行之刑雖逾6月，依99年1 月1
    日修正施行之刑法第41條第8項規定，仍得易科罰金，是併
    就所定應執行之刑諭知易科罰金之折算標準，以資懲戒。
六、另被告行為後，刑法第41條第2項至第8項業於97年12月30
    日修正，經總統於98年1月21日公布，並於98年9月1日施行
    。有關易服社會勞動折算標準為6小時折算1日，期限為最長
    1 年，修正後刑法第41條第2項、第3項、第5項已定有明文
    ，其標準係屬固定，並不涉及法院裁量權之行使，非屬科刑
    規範事項變更，自不生新舊法比較之問題，故本件無刑法第
    2 條法律變更規定之適用。又依新修正之刑事訴訟法第479
    條第2項規定，可知該易服社會勞動乃係屬執行檢察官之權
    限，是本件自無須再於主文中另諭知易服社會勞動之折算標
    準，均附予敘明。
七、依刑事訴訟法第273條之1第1項、第299條第1項前段、第310
    條之2、第454條第1項，刑法第336條第2項、第41條第1項前
    段、第8項、第47條、第59條、第71條第1項、第51條第5款
    ，刑法施行法第1條之1，判決如主文。
八、如不服本判決，應於收受送達後10日內向本院提出上訴書狀
    ；並應敘述具體理由；其未敘述上訴理由者，應於上訴期間
    屆滿後20日內向本院補提理由書（均須按他造當事人之人數
    附繕本）「切勿逕送上級法院」。
本案經檢察官乙○○到庭執行職務。
中    華    民    國    99    年    2     月    12    日
                  刑事第七庭    法  官  黃賢婷
以上正本證明與原本無異。
                                書記官  江美琪
中    華    民    國    99    年    2     月    12    日
附錄本案論罪科刑法條全文：
中華民國刑法第336條
對於公務上或因公益所持有之物，犯前條第1項之罪者，處1年以
上7年以下有期徒刑，得併科5千元以下罰金。
對於業務上所持有之物，犯前條第1項之罪者，處6月以上5年以
下有期徒刑，得併科3千元以下罰金。
前二項之未遂犯罰之。
附表：
┌──┬───────┬──────┬─────┬────────────┐
│編號│ 客 戶 名 稱  │侵 占 日 期 │ 侵占金額 │  所 犯 罪 名 及 處 刑  │
│    │              │            │（新臺幣）│                        │
├──┼───────┼──────┼─────┼────────────┤
│ １ │江淑玲即竹前新│97年9月15日 │16,300元  │丙○○犯業務侵占罪，累犯│
│    │和風料理店    │            │          │，處有期徒刑肆月，如易科│
│    │              │            │          │罰金，以新臺幣壹仟元折算│
│    │              │            │          │壹日。                  │
├──┼───────┼──────┼─────┼────────────┤
│ ２ │潘幸子即米記盒│97年9月某日 │7,030元   │丙○○犯業務侵占罪，累犯│
│    │餐食品行      │            │          │，處有期徒刑參月，如易科│
│    │              │            │          │罰金，以新臺幣壹仟元折算│
│    │              │            │          │壹日。                  │
├──┼───────┼──────┼─────┼────────────┤
│ ３ │丁丰即零五粥鋪│97年9月某日 │8,917元   │丙○○犯業務侵占罪，累犯│
│    │              │            │          │，處有期徒刑參月，如易科│
│    │              │            │          │罰金，以新臺幣壹仟元折算│
│    │              │            │          │壹日。                  │
├──┼───────┼──────┼─────┼────────────┤
│ ４ │洪留即寶珠蛋黃│97年9月某日 │38,273元  │丙○○犯業務侵占罪，累犯│
│    │麵            │            │          │，處有期徒刑肆月，如易科│
│    │              │            │          │罰金，以新臺幣壹仟元折算│
│    │              │            │          │壹日。                  │
├──┼───────┼──────┼─────┼────────────┤
│ ５ │賴國涼即豬頭擔│97年9月某日 │10,980元  │丙○○犯業務侵占罪，累犯│
│    │之新台灣雜菜麵│            │          │，處有期徒刑參月，如易科│
│    │              │            │          │罰金，以新臺幣壹仟元折算│
│    │              │            │          │壹日。                  │
├──┼───────┼──────┼─────┼────────────┤
│ ６ │謝雅雯即阿中海│97年9月某日 │12,920元  │丙○○犯業務侵占罪，累犯│
│    │產            │            │          │，處有期徒刑參月，如易科│
│    │              │            │          │罰金，以新臺幣壹仟元折算│
│    │              │            │          │壹日。                  │
├──┼───────┼──────┼─────┼────────────┤
│ ７ │本草堂股份有限│97年9月某日 │26,690元  │丙○○犯業務侵占罪，累犯│
│    │公司          │            │          │，處有期徒刑肆月，如易科│
│    │              │            │          │罰金，以新臺幣壹仟元折算│
│    │              │            │          │壹日。                  │
├──┼───────┼──────┼─────┼────────────┤
│ ８ │曾美惠即金鼎牛│97年9月某日 │9,300元   │丙○○犯業務侵占罪，累犯│
│    │肉麵店        │            │          │，處有期徒刑參月，如易科│
│    │              │            │          │罰金，以新臺幣壹仟元折算│
│    │              │            │          │壹日。                  │
└──┴───────┴──────┴─────┴────────────┘

司法院資訊處製作；財團法人民間司法改革基金會備份。
